臺灣高雄地方法院刑事判決　　　　　　　92年度訴字第2500號
公　訴　人　臺灣高雄地方法院檢察署檢察官
被　　　告　丁○○
選任辯護人　王伊忱律師
　　　　　　陳景裕律師
　　　　　　鄭美玲律師
上列被告因偽造文書等案件，經檢察官提起公訴（91年度偵續
字第245號），本院判決如下：
    主  文
丁○○共同意圖為自己不法之所有，而侵占對於業務上所持有之
物，累犯，處有期徒刑捌月。如附表編號一至編號三所示偽造之
「李楠」署名參枚沒收。
    事  實
一、丁○○曾於民國83年間因偽造文書案件，經本院以83年度易
    字第3641號判處有期徒刑6月確定，甫於84年1月13日易科罰
    金執行完畢。又丁○○任職於高雄市○○區○○街2巷12號
    「川億報關行」，兼以幫他人代辦漁筏買賣過戶業務，丁○○竟與己○○（未據起訴）及其弟丙○○（另案由檢察官偵
    查中）共同基於行使偽造私文書、使公務員登載不實及意圖
    為自己不法所有之犯意聯絡，利用保管甲○○○之夫李楠（
    已於84年2月7日死亡）所有之漁筏執照（號碼CTR─KC0184
    ）、戶口名簿影本及李楠印章之機會，由丁○○於85年5月
    8日在附表編號三所示買賣契約書之賣主欄、於85年5、6間
    某日在附表編號一所示漁業註銷登記申請書之代表者欄，丙○○於85年5月13日在附表編號二所示讓渡書之讓渡書人欄
    ，分別偽造「李楠」之署名及盜用其印文各一枚，偽造李楠
    將漁筏及其執照出賣予己○○之買賣契約書、讓渡書及漁業
    註銷登記申請書，擅自將前開漁筏執照出售予己○○，並由
    丙○○（起訴書誤載為丁○○）於85年6月5日持之向高雄市
    政府建設局漁業處不知情之承辦人員吳龍靜申請辦理船筏過
    戶，使承辦之公務員將李楠漁筏執照移轉予己○○不實之事
    ，登載於其執掌之高雄市膠管漁筏登記卡證及登錄於行政院
    農業委員會漁業管理資訊系統，並將李楠之漁業執照註銷，
    改核發漁業執照予己○○，致生損害於李楠之繼承人及高雄
    市政府建設局漁業處漁筏證照管理之正確性，嗣經甲○○○
    向高雄市政府建設局漁業處查詢始知漁筏證已遭盜賣情事，
    而查悉上情。
二、案經甲○○○訴由臺灣高雄地方法院檢察署檢察官偵查起訴
    。
    理  由
一、訊據被告固坦承其確有製作附表編號三所示之買賣契約書、
    附表編號一所示漁業註銷登記申請書，另由丙○○製作附表
    編號二所示之讓渡書之事實不諱，惟矢口否認有何上開犯行
    。辯稱：告訴人甲○○○欲將船筏及執照出售，乃委託伊辦
    理，伊並未偽造文書及盜賣李楠之船筏執照云云。辯護意旨
    另以：(1)漁筏進出港需查驗漁筏執照，倘李楠將執照置於被
    告處，如何能進出港；(2)高雄市政府在辦畢漁筏過戶後，均
    會通知執照所有人或買賣雙方，本件告訴人既已收受通知，
    倘被告盜賣系爭漁筏執照，告訴人豈可能於收受通知後並無
    異議等語。經查：
  (一)前揭事實，業據告訴人於本院審理時證述：「（檢察官問：
    李楠之前有幾艘船？）1艘，是船型的（按與本院卷二第30
    頁照片同型船筏）」、「（檢察官問：李楠去世前，有關申
    請執照事宜委託何人處理？）我先生委託被告處理，我不曾
    與被告接觸」、「（檢察官問：78年申請執照後，平時由何
    人保管？）釣魚的人都放在被告處交由被告處理」、「（檢
    察官問：85年有無委託被告辦理執照註銷？）沒有，86年依
    我先生之意要將執照過戶給我兒子，我打電話給被告委託他
    辦理，被告說好要幫我辦理，但卻沒有處理，89年我打電話
    找不到被告，我就去找那些釣魚的人，釣魚的人教我去漁業
    處查詢，發現船已被賣掉」、「（檢察官問：後來船如何處
    理？）本停在布袋港，我先生過世後一、二年，乙○○要求
    讓他使用，他包7萬元給我，我答應讓他使用」、「（檢察
    官問：船如何交付？）把鑰匙交付，乙○○與一位姓施的男
    子（按指施天富）一起在釣魚，後來施姓男子去世了」、「
    （檢察官問：執照有無出售給乙○○？）沒有，他們自己有
    執照」、「（辯護人問：你的船材質如何？）玻璃纖維（船
    型），18尺，不是竹筏」等語（見本院卷一第51頁至第56
    頁），告訴人證述其未委託被告將漁筏及其執照出售予己○○，而係於李楠過世約2年後，將18尺玻璃纖維船舶交由乙○○及施天富使用等情明確。核與證人乙○○於本院審理時
    證述：施天富說要紀念李楠，要買李楠之纖維型快艇，施天
    富以8萬元買入後，找伊一起購買，施天富向伊拿了4萬元，
    伊不知道李楠有其它船筏等語（見本院卷一第59頁至第61頁
    ），大致相符。參以告訴人與被告並無宿怨，倘告訴人確曾
    委託被告將系爭船筏出售予己○○，衡情告訴人應無為索回
    漁筏執照，而甘冒誣告及偽證之風險，誣指被告涉犯本案之
    理，是其證述應屬可採。
  (二)證人戊○○於本院審理時證述：李楠於70幾年間曾向伊購買
    一艘玻璃纖維船舶，並非購買「6吋8根膠管竹筏」等語（見
    本院卷二第17頁至第18頁），及證人辛○○於本院審理時證
    述：李楠有一艘玻璃纖維船筏（外型如本院卷二第30頁），
    於81、82年間在布袋港撞到蚵棚，船撞壞了，李楠乃委請伊
    幫忙修理船舶等語（見本院卷二第22頁至第23頁），縱觀證
    人甲○○○、乙○○、戊○○及辛○○前開證述觀之，李楠
    確實僅擁有「玻璃纖維船筏」1艘，並無「6吋8根膠管竹筏
    」，且告訴人係於李楠過世約2年後，將前開「玻璃纖維船
    筏」出售予施天富及乙○○，是李楠既無「6吋8根膠管竹筏
    」，則告訴人豈可能於85年間將「6吋8根膠管竹筏」出售予
    己○○，顯見被告辯稱告訴人委託伊將「6吋8根膠管竹筏」
    出售予己○○乙節，顯屬無據。至告訴人雖證述其以7萬元
    將「18尺玻璃纖維船筏」出售予施天富及乙○○，核與乙○○證述施天富係以8萬元向告訴人購買「18尺玻璃纖維船筏
    」乙節稍有不符，惟本院審酌告訴人與證人乙○○於本院證
    述時均年逾70歲，且其等係證述5、6年前買賣之事，則上開
    證述縱稍有不符之處，應係記憶模糊所致，尚與常情相符，
    不能據此為有利於被告之認定。
  (三)被告於檢察官偵訊時供稱：己○○向伊表示要買1艘漁船當
    船主，委請伊幫忙找1艘船筏，如果有的話再通知己○○，
    另告訴人亦打電話向伊表示，如果有人欲購買船筏即幫忙出
    售，係伊介紹本件買賣，本件買賣價金3萬元，己○○錢交
    給伊後，伊再將之轉交給告訴人等語（見91年度偵續字第
    245號卷第132頁至第133頁），核與證人己○○於本院審理
    時證述：伊與李楠因釣魚而認識，因李楠很久沒有來釣魚，
    竹筏閒置著，伊朋友「井仔」乃提供告訴人經營之華一飯店
    電話，伊乃打電話到華一飯店，問告訴人是否出售系爭船筏
    ，伊打電話過去得知李楠住院，告訴人說要問李楠，伊隔天
    再打電話給告訴人，告訴人說李楠同意賣給伊，雙方以四萬
    元成交，伊將錢拿去華一飯店給告訴人等語（見本院卷一第
    46頁至第47頁），經比對被告上開供述及證人己○○上開證
    述，其等2人就(1)本件買賣契約之成立過程，究係因證人己○○欲購買船筏及告訴人欲出售船筏，而分別委託被告買入
    或賣出，而透過被告之仲介？或證人己○○先詢問告訴人後
    ，告訴人告知相關證件置於被告處，證人己○○應與被告接
    洽，被告僅代為辦理過戶手續？(2)本件買賣價金之交付，係
    由證人己○○交給被告後，被告再轉交予告訴人？或證人己○○直接交付予告訴人？(3)本件買賣價金係3萬元或4萬元等
    節，證人己○○證述與被告供述均相齟齬。倘告訴人確有委
    託被告出售系爭船筏及其執照予證人己○○，被告豈可能與
    證人己○○就本件買賣契約之成立過程、買賣價金金額及其
    給付方式，供述如此歧異之理。至被告辯稱因承辦案件過多
    ，且因時間久遠，致遺忘本件買賣細節，故於偵訊時以通常
    受託代辦船舶過戶之情節陳述云云，惟被告受託代辦船舶過
    戶，通常均由買賣雙方自己交付款項乙節，業據被告於本院
    審理時供述明確（見本院卷二第108頁），倘被告於偵訊時
    係依通常受託代辦船舶過戶之情節陳述，被告豈可能於偵訊
    時供稱：由伊代證人己○○轉交買賣價金予告訴人，並明確
    指出買賣價金3萬元，是被告前開辯解，應係事後卸責之詞
    ，不足採信。
  (四)李楠係於84年2月7日死亡，嗣告訴人於84年4月11日向戶政
    機關申報李楠死亡，並由告訴人繼任為戶長，有高雄市政府
    至第75頁），又告訴人係於84年12月18日換領電腦列印之戶
    口名簿，復有該戶口名簿影本1份在卷可佐（同前卷第79頁
    ）；而本件買賣契約簽訂於85年5月8日，嗣於同年6月間向
    主管機關辦理船筏執照過戶登記，有買賣契約書及漁業執照
    申請書各一份在卷可稽（見本院卷一第112頁、第119頁），
    則倘告訴人確有於85年5月間將船筏及其執照出售予己○○
    ，而當時告訴人之夫李楠既已死亡逾1年，告訴人豈可能甘
    冒涉犯行使偽造文書罪及使公務員登載不實罪之風險，提供
    不實之
    。再告訴人既已於84年12月18日換領電腦列印之戶口名簿，
    倘告訴人確於85年5月間委託被告出售系爭船筏及執照，告
    訴人豈可能預先保留78年5月25日補發之舊式手抄戶口名簿
    （該戶口名簿顯示李楠仍生存），再於85年5月間提供予被
    告以李楠名義辦理過戶登記，亦與常情有違。顯見，前開手
    抄戶口名簿應係原由被告保管，被告再乘機持之辦理漁筏過
    戶登記，至為明確。
  (五)證人己○○先於本院93年2月5日審理時證述：其向告訴人購
    人之船筏，於使用1年多以後損壞了等語（見本院卷一第48
    頁），嗣於本院94年3月8日審理時證述：買入之漁筏使用1
    年多後，該漁筏被颱風打壞掉，伊用執照再聲請一艘新船等
    語（見本院卷二第95頁），惟證人己○○曾於86年4月22 日
    向臺南市警察局第六分局申報前開漁筏於86年3月12日遺失
    ，有切結書及臺南市警察局第六分局受理刑事案件三聯單各
    1份在卷可佐（見本院卷一第126頁至第127 頁），倘證人己○○確有遺失系爭船筏之事，為何其於本院二次證述，均僅
    明確證述購入之船筏於使用1年多以後損壞，均無隻字片語
    提及失竊之事。再倘告訴人確於85年5月間將系爭船筏出售
    予己○○，而該船筏既於86年3月間遺失，則己○○自85 年
    5月間購得系爭船筏至86年3月遺失，相距僅十月，證人己○○豈可能於使用系爭船筏1年多以後損壞。又觀以本院向高
    雄市政府調取之該府85年6月10日建漁字12175號函所附之船
    筏照片原本所示（照片影本見91偵續字第245號卷第126頁）
    ，該漁筏膠管上固漆寫「高市漁筏0152CTR─KC0184」，惟
    該部分字跡異常新穎，核與其老舊之船身不相吻合，顯見該
    字跡係為應付主管機關之查驗，而臨時以其他船筏代替。再
    參以告訴人自50幾歲即已染頭髮，業據告訴人於本院審理時
    證述明確（見本院卷一第49頁），惟證人己○○竟於本院審
    理時證述：伊無法當庭指認李楠之妻，李太太以前頭髮是白
    的等語（見本院卷一第48頁），亦不相符。是以，證人己○○並未與告訴人接洽購買系爭船筏，自始均未取得系爭船筏
    ，其證述向告訴人購買船筏及交付價金乙節，均係迴護及卸
    責之詞，不足採信。。
  (六)丙○○於91年5月15日以被告身分接受檢察事務官詢問時供
    稱：告訴人委託伊辦理漁筏證買賣，並無書面委託資料，本
    件係伊與己○○接洽買賣的等語（見90年度他字第2641卷第
    14頁），嗣於本院審理時結證稱：伊不認識本件買主己○○
    ，亦沒有任何接觸過等語（見本院卷二第89頁），證人丙○○就其有無與己○○接洽買賣船筏之事宜乙節，前後供述相
    齟齬，倘告訴人確曾委託被告或證人丙○○出售系爭船筏及
    執照，證人丙○○豈可能證述就此供述前後不一。是證人丙○○證述被告受告訴人委託辦理系爭船筏及執照之過戶等節
    ，應係迴護及卸責之詞，委無足採。
  (七)辯護意旨另以：(1)船舶進出港需查驗漁筏執照，倘李楠將執
    照置於被告處，如何能進出港？(2)高雄市政府於辦畢漁筏過
    戶後，均會通知執照所有人或買賣雙方，本件告訴人已收受
    通知，倘被告盜賣系爭漁筏執照，告訴人豈可能於收受市府
    通知後並無異議等語。惟查：
    (1)高雄縣政府警察局於89年間以前負責執行漁筏進出港口查
      驗作業，而漁筏進出港口時，需檢附漁業執照影本、船籍
      證影本、檢查證書影本、幹部執照證書影本、漁筏進出港
      檢查紀錄簿正本及船員手冊正本乙節，有該局93年6月7日
      高縣警陸字第0930024393號函在卷可稽（見本院卷一第
      198頁至第199頁），足見，船筏進出港口僅需漁筏執照影
      本，並不需要漁筏執照正本。是辯護意旨稱：倘李楠將漁
      筏執照置於被告處，如何能進出港云云，顯屬無據。
    (2)高雄市政府建設局漁業處於八十五年間漁筏過戶登記核准
      函文之寄送方式，並無明確規範，大致情形為核准函得由
      代辦人或受委託人先行領取，無領取者，再以平信郵寄，
      至於本件系爭漁筏買賣是否曾寄送李楠？寄送之地址為何
      ？李楠有無收受該函等節，經調閱原卷查閱，並無相關資
      訊可供查考，有高雄市政府海洋局93年3月22日高市海三
      字第0930002696號函在卷足稽（見本院卷一第110頁），
      則本件漁筏過戶函文，並無任何證據證明已送達告訴人，
      是以，辯護意旨稱：高雄市政府於辦畢漁筏過戶後，均會
      通知執照所有人或買賣雙方，本件告訴人已收受通知，倘
      被告盜賣漁筏執照，告訴人豈可能於收到市府通知後並無
      異議等語，亦屬無據。
  (八)再被告既否認犯罪，且被告既保管李楠之漁筏執照及戶口名
    簿，業如前述，則被告一併保管李楠之印章，亦符合一般之
    經驗法則，因查無積極證據足認被告有偽造「李楠」印章之
    犯行，基於罪疑惟輕之原則，應認前開漁業註銷登記申請書
    、買賣契約書及讓渡書上「李楠」之印章，係被告藉由其保
    管該印章之機會加以盜用。
  (九)又本件既由被告製作附表編號三所示之買賣契約書、附表編
    號一所示之漁業註銷登記申請書，另由丙○○製作附表編號
    二所示之讓渡書，並由丙○○提出相關資料，向主管機關聲
    請將系爭漁筏過戶登記予己○○名下，倘己○○與被告及丙○○間無犯意聯絡，被告如何順利取得己○○之戶口名簿，
    辦理漁筏過戶手續，將系爭船筏登記於己○○名下？又己○○豈可能於本院審理時迴護被告，證述其與告訴人確有買賣
    契約存在？是以，被告與己○○、丙○○就本件行使偽造私
    文書、使公務員登載不實及業務侵占犯行，有犯意聯絡及行
    為分擔，應堪認定。
  (十)綜上所述，被告辯稱告訴人委託伊將「6吋8根膠管竹筏」出
    售予己○○乙節，顯屬無據。本件被告與己○○、丙○○共
    同基於行使偽造私文書、使公務員登載不實及意圖為自己不
    法所有之犯意聯絡，利用保管甲○○○之夫李楠之漁筏執照
    、戶口名簿及印章之機會，侵占系爭漁筏執照，偽造李楠之
    署名及盜蓋其印文於漁業註銷登記申請書、讓渡書及買賣契
    約書後，以偽造李楠將漁筏及其執照出賣予己○○之買賣契
    約書、讓渡書及漁業註銷登記申請書，將該漁筏執照過戶予
    己○○等節，事證明確，被告所辯均係卸責之詞，委無足採
    ，其犯行應堪認定，應依法論科。
二、查高雄市政府漁業處辦理漁筏漁業執照過戶之申請，承辦人
    員係依當事人檢送之漁業執照申請書、漁業人
    ，漁業執照註銷登記申請書、原領漁業執照，漁業登記證、
    小型漁船營業稅免稅證明及註銷原因證明書等文件即以受理
    ，並僅作書面審查，而准予變更登記，有高雄市政府海洋局
    93 年3月22日高市海3字第0930002696號函在卷可稽（見本
    院卷一第110頁至第111頁）。準此，上開公務員對前揭所申
    請之事項，並未為實質之審查，至為明確。核被告係以代辦
    漁筏買賣過戶為業務，其利用保管李楠所有漁筏執照、戶口
    名簿影本及李楠印章之機會，擅自將所持有之系爭漁筏執照
    過戶予己○○，被告此部分所為，係犯刑法第336條第2項之
    業務侵占罪。又其將偽造之買賣契約書、漁業註銷登記申請
    書、讓渡書提出於高雄市政府建設局漁業處，向不知情之承
    辦人員申請辦理船筏過戶，使承辦之公務員將李楠漁筏執照
    移轉予己○○不實之事，登載於其執掌之高雄市膠管漁筏登
    記卡證及登錄於行政院農業委員會漁業管理資訊系統，並將
    李楠之漁業執照註銷，改核發漁業執照予己○○之所為，係
    犯刑法第216條、第210條之行使偽造私文書罪、第214條之
    使公務人員登載不實罪。又盜用李楠印章及偽造「李楠」署
    押，乃偽造私文書之部分行為，偽造私文書之低度行為，復
    為行使偽造私文書之高度行為所吸收，均不另論罪。被告與
    己○○、丙○○間就前開犯行，有犯意聯絡及行為分擔，為
    共同正犯。被告所犯前開三罪間，有方法目的之牽連關係，
    應依刑法第五十五條之規定從重論以業務侵占罪。再公訴人
    雖未引用使公務員登載不實條文，惟於事實欄已明確記載此
    部分犯罪事實，此部分犯行應認業經起訴，本院自應加以裁
    判，附此敘明。又被告曾於83年間因偽造文書案件，經法院
    判處有期徒刑6月確定，並於84年1月13日執行完畢，有臺灣
    高等法院被告全國前案紀錄表在卷可憑，其於有期徒刑執行
    完畢後，5年內再犯本件有期徒刑以上之罪，係屬累犯，應
    依刑法第47條之規定加重其刑。爰審酌被告已有前述偽造文
    書之前科，素行欠佳，其為貪圖私利，於李楠死亡後，竟藉
    保管系爭漁筏執照之便，將漁筏執照予以侵占入己，致公務
    機關將不實事項登記於所職掌之公文書，足生損害於李楠之
    繼承人及公務機關對船舶登記管理、漁業執照登記管理之正
    確性，犯罪情節非輕，且於犯罪後卸責飾詞，矢口否認犯行
    ，犯罪後態度不佳，惟念及被告所侵占漁筏執照之價值尚非
    甚鉅等一切情狀，量處如主文所示之刑。又如附表編號一至
    編號三所示偽造之「李楠」署名3枚，均應依刑法第219條規
    定，不問屬於犯人與否，沒收之。
據上論斷，應依刑事訴訟法第299條第1項前段，刑法第28條、第
336條第2項、第216條、第210條、第214條、第55條、第47條、
第219條，罰金罰鍰提高標準條例第1項前段，判決如主文。
本案經檢察庚○○到庭執行職務。
中　　華　　民　　國　　94　　年　　3 　　月　　22　　日
                  刑事第十六庭審判長法  官  施柏宏
                                    法  官  陳億芳
                                    法  官  洪能超
右正本證明與原本無異。
如不服本判決，應於判決送達後10日內，向本院提出上訴狀。
                                    書記官  曾小玲
中　　華　　民　　國　　94　　年　　3 　　月　　22　　日
參考法條：
中華民國刑法第336條
(公務公益侵占罪、業務侵占罪)
對於公務上或因公益所持有之物，犯前條第一項之罪者，處一年
以上七年以下有期徒刑，得併科五千元以下罰金。
對於業務上所持有之物，犯前條第一項之罪者，處六月以上五年
以下有期徒刑，得併科三千元以下罰金。
前二項之未遂犯罰之。
中華民國刑法第210條
(偽造變造私文書罪)
偽造、變造私文書，足以生損害於公眾或他人者，處五年以下有
期徒刑。
中華民國刑法第216條
(行使偽造變造或登載不實之文書罪)
行使第二百十條至第二百十五條之文書者，依偽造、變造文書或
登載不實事項或使登載不實事項之規定處斷。
中華民國刑法第214條
(使公務員登載不實罪)
明知為不實之事項，而使公務員登載於職務上所掌之公文書，足
以生損害於公眾或他人者，處三年以下有期徒刑、拘役或五百元
以下罰金。
附表
┌───┬──────────┬──────────────────────┐
│編號  │    文書名稱        │偽造之署名、盜用之印文                      │
├───┼──────────┼──────────────────────┤
│ 1    │ 漁業註銷登記申請書 │代表者欄上偽造李楠署名及盜用李楠印文各1枚   │
├───┼──────────┼──────────────────────┤
│ 2    │ 讓渡書             │讓渡書人欄上偽造李楠署名及盜用李楠印文各1枚 │
├───┼──────────┼──────────────────────┤
│ 3    │ 買賣契約書         │賣主欄上偽造李楠署名及盜用李楠印文各1枚     │
└───┴──────────┴──────────────────────┘
